【裁判字號】    99,簡上,13
【裁判日期】    990923
【裁判案由】    返還停車位
【裁判全文】
臺灣臺南地方法院民事判決              99年度簡上字第13號
上  訴  人  甲○○
上  訴  人  丙○○
前列  二人
訴訟代理人  許芳瑞律師
被上訴人    乙○○
訴訟代理人  蘇建榮律師
上列當事人間因請求返還停車位事件，上訴人對於中華民國98年
12月10日本院臺南簡易庭97年度南簡字第1802號第一審判決不服
提起上訴，本院於99年9月8日言詞辯論終結，判決如下：
    主  文
原判決關於命上訴人甲○○應將坐落台南市○區○○○段四五九
地號土地之地下第四層如附圖所示車位編號B86地下第四層，面
積一二點二五平方公尺之停車位返還予被上訴人，並自民國九十
六年四月二十六日起至返還上開停車位之日止，按月給付被上訴
人新台幣壹仟柒佰伍拾元；及命上訴人丙○○應將坐落台南市○
區○○○段四五九地號土地之地下第四層如附圖所示車位編號
B110地下第四層，面積一三點七七平方公尺之停車位返還予被上
訴人，並自民國九十六年四月二十六日起至返還上開停車位之日
止，按月給付被上訴人新台幣壹仟柒佰伍拾元部分，及該部分假
執行之宣告，暨訴訟費用之裁判均廢棄。
上開廢棄部分，被上訴人在第一審簡易之訴及假執行之聲請均駁
回。
第一審及第二審訴訟費用由被上訴人負擔。
    事實及理由
一、本件被上訴人起訴主張：
（一）被上訴人主張其經本院拍賣標得坐落臺南市○區○○○段
      459地號、面積7,875平方公尺、權利範圍10萬分之344之
      土地，及其上同段10702建號、面積207.8平方公尺、權利
      範圍全部之建物即門牌號碼臺南市○○○路○段185巷12號
      18樓之2房屋，與共用部分即坐落同段10907建號建物、面
      積967.07平方公尺、權利範圍10萬分之3468，及坐落同段
      10912建號建物、面積23938.64平方公尺、權利範圍10萬
      分之404（下合稱系爭不動產），並於96年4月26日完成所
      有權移轉登記。而系爭不動產之前前前手所有權人潘瀅喬
      即潘靜文（下稱潘瀅喬），就建物所有權內容包含鄉城陽
      光鎮大廈（下稱系爭大廈）地下四層編號B86（下稱B86停
      車位）及B110（下稱B110停車位）停車位之所有權及使用
      權，且鄉城陽光鎮大廈管理委員會（下稱陽光鎮管委會）
      97年1月22日（97）鄉城字第970004號函覆本院民事執行
      處說明：「B86及B110停車位原係附屬於中華東路2段185
      巷12號18樓之2房屋」。而系爭不動產經多次移轉登記至
      被上訴人之前手許雪香後，遭本院民事執行處於90年5月
      22日假扣押查封登記，再經本院民事執行處拍賣由被上訴
      人標得，在此期間，系爭不動產之土地及建物所有權之權
      利範圍均未曾變動，即系爭不動產表彰B86及B110停車位
      所有權之系爭10912建物，權利範圍10萬分之404共用部分
      之應有部分亦未發生變更，故系爭不動產理應包含B86及
      B110 停車位之所有權及使用權。而系爭大樓之停車位承
      購人，就各該分管編號之車位有收益及處分之權，但僅得
      「隨同其所有之房屋轉讓」予第三人，又住戶及繼受人均
      應受上開約定之拘束，此有系爭大廈房屋土地（車位）買
      賣契約書第14條第4、5、8項約定可供參照。是被上訴人
      標受之系爭不動產應包含B86及B110停車位之所有權及使
      用權。然B86及B110之停車位，竟遭上訴人甲○○及丙○
      ○分別無權占有使用，並於陽光鎮管委會分別登記為停車
      位之使用權人。惟上訴人所受讓之系爭10912 建物之應有
      部分，均不能追溯係來自系爭不動產任何一位前手所有權
      人，況上訴人僅分別主張自訴外人洪石龍及周孟正單獨買
      受系爭10912建物之應有部分，則依公寓大廈管理條例第4
      條第2項之規定，該共用部分應有部分之單獨移轉登記，
      應屬無效。是上訴人辯稱伊擁有系爭停車位之所有權及使
      用權，顯無理由。再者上訴人自陳系爭停車位出租金額每
      月2千元，上訴人無權占用系爭停車位，受有免給付租金
      使用停車位之利益，致被上訴人受有類似租金之損害。為
      此依民法第184條第1項侵權行為請求權、第767條物上請
      求權、分管約定及第179條不當得利請求權之法律關係，
      請求上訴人返還系爭停車位及自96年4月26日起至返還上
      開停車位之日止，按月給付被上訴人新台幣2,000元。
（二）被上訴人於本院之陳述，除與原判決記載相同者，茲引用
      之外，補稱：
    1.上訴人之上訴理由以訴外人潘瀅喬所有之系爭不動產，包
      括系爭2個停車位係移轉給鄉城公司所有，並非移轉給鄉
      城公司之副總許雪香為由，認定原審判決就上開事實認定
      有誤云云。然就系爭不動產之歷任所有權人之次序，此為
      兩造所不爭執，見原審判決書五、兩造不爭執之事實（四
      ）所載。
    2.系爭大廈地下四層編號第B86及第B110之停車位之現占有
      人分別為甲○○及丙○○，此為兩造所不爭執，見原審判
      決書五、兩造不爭執之事實（五）所載，但此不足以說明
      甲○○及丙○○係向有權利出售停車位之人購買停車位。
    3.證人吳茂林（陽光鎮管委會）覆鈞院函文，並非被上訴人
      所提出，除非上訴人認該私文書有偽造變造之情事，否則
      上訴人空言否認尚非足採。
    4.系爭不動產之歷任所有權人之權利範圍均未發生變動，故
      被上訴人取得B86及第B110之停車位之所有權及使用權，
      就上訴人主張停車位因協議而變更，被上訴人否認。
    5.原判決先係認定B86及B 110停車位應屬於法定停車位，嗣
      引用台南市政府函覆內容認定B86及B 110停車位所表彰之
      系爭10912建物即系大廈共用部分之應有部分，不得與系
      爭不動產分離而為單獨移轉或設定負擔，並無上訴人所述
      判決理由前後矛盾之情事發生。綜上所述，上訴人二人之
      上訴核無理由。
（三）爰聲明：請求駁回上訴，上訴費用由上訴人負擔。
二、上訴人抗辯：
（一）依民法第821條規定，各共有人對於第三人，得就共有物
      之全部為本於所有權之請求。但回復共有物之請求，僅得
      為共有人全體之利益為之。又各共有人對於第三人，得就
      共有物之全部，為本於所有權之請求，請求返還共有物之
      訴，應求為命上訴人向共有人全體返還共有物之判決，不
      得請求僅向自己返還，其請求僅向自己返還者，應將其訴
      駁回。最高法院著有37年上字第6703號、41年台上字第
      611號判例可資參照。本件被上訴人乙○○於原審起訴，
      求為判決命：上訴人甲○○應將系爭B86停車位返還予被
      上訴人乙○○。上訴人丙○○應將系爭B110停車位返還予
      被上訴人乙○○。請求僅向自己返還，而非向共有人全體
      返還。依上開法條及最高法院判例意旨，被上訴人乙○○
      在原審之請求，並不合法，應予駁回。
（二）訴外人鄉城公司於民國84年12月20日，將10702建號，即
      系爭18樓之2房屋所有權移轉登記給訴外人潘瀅喬，並約
      定訴外人潘瀅喬使用之停車位為系爭B86及B110停車位；
      惟因訴外人潘瀅喬無力繳納貸款，故訴外人鄉城公司始終
      並未將系爭房屋及停車位交付訴外人潘瀅喬。嗣訴外人鄉
      城公司與訴外人潘瀅喬解除契約，訴外人潘瀅喬於89 年6
      月2日，將系爭房屋所有權移轉登記給訴外人鄉城公司。
（三）訴外人鄉城公司於89年8月30日，將系爭房屋出賣給訴外
      人許雪香，因訴外人許雪香並未購買停車位（證人許雪香
      於原審98年6月13日言詞辯論時到庭證稱：「我沒有買停
      車位……所以這戶12號18樓之2我就沒有購買停車位」）
      ，故訴外人鄉城公司自未與訴外人許雪香約定使用之停車
      位，訴外人許雪香尚未取得任何特定停車位之使用權。
（四）訴外人許雪香所有之上開系爭房屋被拍賣時：
    1.鈞院95年度執字第6054號卷宗，聲請強制執行系爭不動產
      之債權人新興資產管理股份有限公司，曾於95年3月3日遵
      諭向鈞院民事執行處陳報系爭不動產之使用現況為「空屋
      ，無增建、停車位」。
    2.歷次拍賣公告均未記載查封拍賣之系爭房屋附有停車位。
    3.依不動產估價報告書之記載，所附建物平面圖及標的物照
      片亦無包括系爭車位。
    4.96年5月14日點交系爭不動產時，執行筆錄所載點交範圍
      也無系爭車位。
    5.據上，足見被上訴人乙○○並未取得系爭車位之使用權。
（五）聲明：求為判決如主文所示。
三、本件原審對於被上訴人之請求，判決被上訴人部分勝訴，並
    為附條件假執行之宣告，上訴人就不利於上訴人部分聲明不
    服，求為廢棄原判決，並駁回被上訴人在第一審之訴及其假
    執行之聲請；上訴人則求為判決駁回上訴。
四、兩造不爭執事項：
（一）被上訴人前經本院民事執行處拍賣標得坐落臺南市○區○
      ○○段459地號、面積7,875平方公尺、權利範圍10萬分之
      344 之土地，及其上同段10702 建號、面積207.8 平方公
      尺、權利範圍全部之建物即門牌號碼臺南市○○○路○ 段
      185 巷12號18樓之2 房屋，與共用部分即坐落同段10907
      建號建物、面積967.07平方公尺、權利範圍10萬分之3468
      ，及坐落同段10912 建號建物、面積23938.64平方公尺、
      權利範圍10萬分之404，並於96年4月26日完成所有權移轉
      登記。
（二）上訴人甲○○擁有坐落臺南市○區○○○段459地號、面
      積7,875平方公尺、權利範圍10萬分之291之土地，及其上
      同段10658建號、面積95.26平方公尺、權利範圍全部之建
      物即門牌號碼為臺南市○○○路○段185巷12號7樓之2房屋
      ，與其共用部分即坐落同段10907建號建物、面積967.07
      平方公尺、權利範圍10萬分之1629，與坐落同段10912建
      號建物、面積23938.64平方公尺、權利範圍10萬分之424
      。
（三）上訴人丙○○擁有坐落臺南市○區○○○段459地號、面
      積7,875平方公尺、權利範圍10萬分之125之土地，及其上
      同段10739建號、面積75.93平方公尺、權利範圍全部之建
      物即門牌號碼為臺南市○○○路○段185巷16號11樓之3房
      屋，與其共用部分即坐落同段10908建號建物、面積
      1027.71平方公尺、權利範圍10萬分之1301，及坐落同段
      10912 建號建物、面積23938.64平方公尺、權利範圍10萬
      分之241。
（四）系爭不動產之歷任所有權人依序為鄉城科技興業股份有限
      公司、潘瀅喬即潘靜文、鄉城公司、許雪香、被上訴人，
      且權利範圍均未發生變動。
（五）系爭大廈地下四層編號B86號及B110號停車位之現占有人
      分別為上訴人甲○○及丙○○。
（六）B86及B110停車位即為系爭大廈地下肆層竣工圖上編號A2
      5及A36之停車位。
（七）依臺南市東南地政事務所97年11月28日複丈成果圖所示（
      見原審卷一第55-56頁），B86停車位係坐落台南市○區○
      ○○段459地號土地地下第四層，車位編號B86地下第四層
      ，面積12.25平方公尺；B110停車位係坐落台南市○區○
      ○○段459地號土地地下第四層，車位編號B110地下第四
      層，面積13.77平方公尺。
（八）依臺南市東南地政事務所98年4月13日東南地所登字第09
      80002750號函附表所示：84年12月12日、坐落同段10658
      建號建物第1次登記共用部分（即系爭10912建物）分配應
      有部分10萬分之194，92年6月3日由10萬分之194變更為10
      萬分之704〔10萬之510由洪石龍（即坐落同段10374建號
      建物）出賣予受託人吳炎村，委託人即上訴人甲○○〕；
      84年12月12日、坐落同段10739建號建物第1次登記共用部
      分（即系爭10912建物）分配應有部分10萬分之161，90年
      12月28日、由10萬分之161變更為10萬分之241（10萬分之
      80由坐落同段10374建號建物所有權人周孟正出賣予上訴
      人丙○○）。
（九）陽光鎮管委會97年1月22日（97）鄉城字第970004號函之
      說明欄載明：一、本大樓門牌號碼臺南市○○○路○段18
      5巷12號18樓之2新所有權人乙○○先生（即被上訴人）所
      提該房屋所有汽車位乙事，由本會可查詢的資料得知原有
      該房屋所附的編號B86汽車位於92年6月16日由洪石龍先生
      變更為甲○○小姐（即上訴人）使用；另編號B110號汽車
      位於90年12月28日變更為丙○○小姐（即上訴人）使用。
（十）系爭大廈之停車位係有所有權之停車位，且其所有權登記
      於系爭10912建物之應有部分。
（十一）鄉城陽光鎮大廈之停車位租金每月新台幣2,000 元。
（十二）被上訴人所有坐落同段10912 建號建物、面積23938.64
        平方公尺、權利範圍10萬分之404 應包含兩個停車位之
        使用權。
五、本件兩造所爭執者，在於：「被上訴人依據民法第767條規
    定、分管契約，請求上訴人甲○○應返還系爭B86停車位、
    上訴人丙○○應返還B110停車位是否有理由？」、「被上訴
    人依據民法第184條、第179條規定請求上訴人應返還相當於
    租金之損害金及利益，是否有理由？」，本院分述得心證之
    理由如下：
（一）被上訴人乙○○主張前經本院民事執行處拍賣取得原屬許
      雪香所有坐落於臺南市○區○○○段459地號、權利範圍
      10萬分之344之土地，及其上同段10702建號、權利範圍全
      部之建物，與共用部分即坐落同段10907建號建物、權利
      範圍10萬分之3468，及坐落同段10912建號建物、權利範
      圍10萬分之404，並於96年4月26日完成所有權移轉登記，
      而系爭大廈之停車位係有所有權之停車位，其所有權登記
      於系爭10912號建物之應有部分，以被上訴人擁有10912建
      號應有部分10萬分之404，應包含兩個停車位之使用權等
      情，為兩造所不爭執（見本院卷第68面背面、第69 頁）
      。又上訴人甲○○於系爭大廈擁有同段10658建號全部，
      及10912建號之應有部分為10萬分之424、上訴人丙○○擁
      有同段10739建號全部，及系爭10912號建物之應有部分為
      10萬分之241，此亦為兩造所不爭執（見同上筆錄），並
      有建物登記簿謄本二份在卷足憑（見本院卷第91-94頁）
      。
（二）查作為系爭大廈停車場之公共設施10912建號建物，被上
      訴人主張其應有部分10萬分之404即應包含兩個停車位之
      使用權，則以此推論，上訴人甲○○在10912建號之應有
      部分為10萬分之424，至少亦應含二個停車位使用權，上
      訴人丙○○擁有同段10912號建物之應有部分為10萬分之
      241 ，應含一個停車位使用權。然兩造均為系爭大廈之區
      分所權人，而對供作停車場用途之公共設施10912號建物
      ，各自取得應有部分，本得依分管契約決定管理使用方式
      。是本件並無涉及系爭B86、B110停車位「所有權」之爭
      執，蓋因兩造均為系爭停車位建物之共有人之一，所待釐
      清者要為誰究竟有該「B86」、「B110」停車位之使用權
      限，先予敘明。
（三）查系爭不動產之歷任所有權人依序為鄉城科技興業股份有
      限公司、潘瀅喬即潘靜文、鄉城公司、許雪香、被上訴人
      ，且權利範圍均未發生變動，此為兩造所不爭執。而潘瀅
      喬即潘靜文於84年12月10日向鄉城公司購買系爭不動產時
      ，原包含兩個停車位，後來潘瀅喬因無法繳納貸款，乃與
      貸款銀行及鄉城公司3方協議將系爭不動產及貸款全部由
      鄉城公司承受，此經證人潘瀅喬於原審結證在卷（見原審
      卷二第32-33頁）。依被上訴人、證人即陽光鎮管委會現
      任主任委員薛富美提出附卷之潘瀅喬鄉城陽光鎮B86及
      B110停車位車位使用權證明書各1件（見本院97年度南簡
      調字第1260號卷第11、12號頁，原審卷一第203、210頁）
      ，參以證人薛富美到庭結證稱：「（問：這份開給屋主潘
      靜文的車位使位使用權證明書，是否是鄉城建設實業股份
      有限公司給你們管委會的？）是的。」（見原審卷一第
      172頁），堪認系爭不動產由潘瀅喬取得當時，確實包括
      B86及B110停車位所表彰之系爭10912建物之應有部分及其
      使用權。按契約固須當事人互相表示意思一致始能成立，
      但所謂互相表示意思一致，不限於當事人直接為之，其經
      第三人為媒介而將當事人互為之意思表示從中傳達而獲致
      意思表示一致者，仍不得謂契約未成立。公寓大廈之買賣
      ，建商與各承購戶分別約定，該公寓大廈之共有部分或其
      基地之空地由特定共有人使用者，除別有規定外，應認共
      有人間已合意成立分管契約。倘共有人已按分管契約占有
      共有物之特定部分，他共有人嗣後將其應有部分讓與第三
      人，除有特別情事外，其受讓人對於分管契約之存在，通
      常即有可得而知之情形，而應受分管契約之拘束（最高法
      院96年度台上字第2025號判決參照）。潘瀅喬既與鄉城公
      司訂定分管契約，約定B86及B110停車位由潘瀅喬管理使
      用，應認共有人間已合意成立分管契約，各共有人及嗣後
      受讓該應有部分之第三人，均應受其拘束。是該分管契約
      如繼續存在，兩造均應受其拘束，應可認定。
（四）雖被上訴人主張，潘瀅喬將系爭臺南市○○○路○段185巷
      12號18樓之2房屋，再賣給鄉城公司，再轉賣給許雪香，
      後經法院拍賣，由被上訴人標得，且權利範圍均未發生變
      動，依公寓大廈管理條例第4條第2項之規定，專有部分不
      得與其所屬建築物共用部分之應有部分分離而為移轉或設
      定負擔，被上訴人既為潘瀅喬之後手，當然繼受該分管契
      約，得合法占有停車位云云，然查：
    1.「專有部分不得與其所屬建築物共用部分之應有部分及其
      基地所有權或地上權之應有部分分離而為移轉或設定負擔
      ，公寓大廈管理條例第4條第2項定有明文。再按區分所有
      建物之共用部分，應另編建號，單獨登記，並依下列規定
      辦理：『一、同一建物所屬各種共用部分，除法令另有規
      定外，應依各區分所有權人使用情形，分別合併，另編建
      號，單獨登記為各相關區分所有權人共有。但部分區分所
      有權人不需使用該共用部分者，得予除外』，98年7月6日
      修正前之土地登記規則第81條第1款，亦定有明文。可知
      公寓大廈地下室停車位，固得為買賣之標的物，但須與區
      分所有建物所有權隨同移轉於同一人；如區分所有人買受
      停車位後，又因故不需停車位者，依上述不需使用共同使
      用部分者，得予除外之規定，亦得單獨移轉於同一公寓大
      廈之其他區分所有人（最高法院86年度台上字第1655 號
      、86年度台上字第2495號判裁判意旨參照）。蓋公寓大廈
      管理條例第4條第2項之立法理由，不准專有部分與其所屬
      建築物共用部分之應有部分及其基地所有權分離為移轉或
      設定負擔，是為維持建築物區分所有權與基地之一體化，
      以避免法律關係趨於復雜，此有立法院公報第八十三卷第
      四十三期院會紀錄第94頁足憑。故只要是同一公寓大廈間
      之區分所有權人，就共用部分之應有部分之單獨移轉，因
      與前開立法意旨不相違背，自不在禁止之列。前揭最高法
      院判決意旨，即為認同一公寓大廈之區分所有權人間，彼
      此間能單獨就車位為買賣，蓋買受停車位即共同使用部分
      者，其本身亦為區分建物之所有權人，並不違反前開公寓
      大廈管理條例第4條第2項，專有部分及公同部分之應有部
      分，二者所有權不得單獨分離移轉之規定。
    2.按訴外人潘瀅喬於84年12月10日與鄉城公司就系爭10702
      、10912建號及其坐落基地，因買賣契約而為所有權移轉
      登記，嗣於89年6月2日潘瀅喬再以買賣為由，將上開不動
      產移轉予鄉城公司，此有系爭10702建號之異動索引附卷
      足憑（見原審卷第一第121、122頁），依前揭說明，訴外
      人鄉城公司再次取得系爭10702建物之專有部分、10912建
      號之應有部分，及依據分管契約對B86及B110之使用權。
      惟區分所有人買受停車位後，又因故不需停車位者，亦得
      單獨移轉於同一公寓大廈之其他區分所有人，已如前述。
      只要合乎建築物共用部分之應有部分，為同一大廈之區分
      所有人所持有，則不論專有部分或共用部分之應有部分均
      可單獨移轉。換言之，只要鄉城公司維持仍為系爭大廈之
      區分所有權人之情形下，得單獨將專有部分之10702建號
      出賣予第三人，鄉城公司仍得保有B86、B110之使用權；
      或者，鄉城公司亦得將B86、B110停車位之使用出賣予同
      一大廈之其他區分所有權人。同前所述，此均未違背前開
      公寓大廈管理條例第4條第2項之相關規定。
    3.查鄉城公司又於89年8月30日將10702建號建物及附屬建物
      ，及其坐落土地應有部分，出售予第三人許雪香，此有該
      10702建號之異動索引附於原審卷足按（見原審卷一第122
      號頁）。因許雪香不需使用停車位，所以向鄉城公司購買
      10702建號建物時並未購買停車位之使用權，此經證人許
      雪香於原審到庭證稱：「我沒有買停車位，因為我在鄉城
      陽光鎮裡有另外一房房屋，門牌號碼是197號20樓之5，該
      房屋有附停車位，我已經有該停車位了，所以這戶12號18
      樓之2我就沒有購買停車位。（問：當初購買12號18樓之2
      房屋時，是向何人購買？）跟鄉城公司買的。…（問：是
      否知道潘靜文有屋主身分期間，12號18樓之2房屋有無停
      車位？）我不知道。…12號18樓之2房屋本來究竟有沒有
      附停車位我不知道，但因為我是跟建設公司也就是鄉城公
      司購買房屋，買賣房房本來就可以只買房屋不買停車位，
      我已經有一個停車位了，所以在購買12號18樓之2房屋時
      ，我就跟鄉城公司說我只要買房屋，不需要再購買停車位
      。」等語明確（見原審卷二第2、3頁）。故許雪香與鄉城
      公司間，並未成立B86、B110停車位之分管契約應可認定
      。而鄉城公司在89年8月30日出售10702建物予許雪香時，
      仍為鄉城陽光鎮大廈之區分所有權人，至少持有同段第
      10374建號建物（按該建物於90年3月5日才連同14個停車
      位之使用權出售予施惠雲，詳如後述），故其保有B86、
      B110停車位之使用權，應為法之所。
    4.再查，鄉城公司於90年3月5日將同一公寓大廈之10374建
      號建物（專有部分），及共用部分10912建號應有部分10
      萬分之1006移轉予訴外人施惠雲，該共有部分包含14個停
      車位之使用權等情，此有該10374建號之異動索引附於原
      審卷足按（見原審卷一第207號頁），並經證人即施惠雲
      之配偶周建國到庭證稱：「（問：施惠雲是不是在90年3
      月5日購買10374建號之房屋？）是的，門牌號碼是193號4
      樓之11，還有同時買了14個車位。我們原就有一戶建物，
      該戶也有停車位1個。（問：為何買14個車位？）因為鄉
      城公司陽光鎮有8百多戶，車位只有400多個，建商問我要
      不要買，我認為有投資的價值。（問：14個停車位是如何
      挑選的？）鄉城那時還有幾個我不清楚，一定超過14個，
      它還有很多。（問：那14個停車位是否包含B86及B110？
      ）有的。鄉城當時提供給我的停車位就包含這兩個。（問
      ：10374 建號及停車位再轉讓予周孟正？）是的，他是我
      姪子。（問：周孟正買了幾個停車位？）14個一起轉賣給
      他。當然包含B86、110。周孟正再轉賣第三人事情我也知
      道，因都是我在處理。」等語明確（見本院卷第59頁）。
      鄉城公司買受停車位後，將之隨同10374建號建物出賣予
      施惠雲，為法之所許，是訴外人施惠雲於90年3月5日因與
      鄉城公司成立分管契約，取得系爭B86、B110停車位之使
      用權。
    5.又查，訴外人施惠雲於90年5月15日，將其買受系爭大廈
      之10374建號及其坐落基地，連同共同使用部分10912建號
      10萬分之1006，信託予周孟正，信託財產之管理或處分方
      法為「買賣、出租、出售，設定地上權、抵押權」（見原
      審卷一第249-252頁），嗣於91年1月22日，施惠雲復將該
      10374建號建物、共用部分其坐落基地出售予周孟正（見
      原審卷一第207頁），周孟正遂於90年12月28日單獨將系
      爭10912建號之應有部分10萬分之80，移轉於同一公寓大
      廈之區分所有權人即上訴人丙○○（專有部分：10739建
      號），約定B110號停車位由丙○○使用，此有該不動產買
      賣契約書（見原審卷一第28-33頁）、建築改良物買賣所
      有權移轉契約書（見原審卷一第204、205頁）在卷；周孟
      正再於91年6月19日將該10374建號建物、共同使用10912
      建物應有部分，及其坐落基地，全部出售予訴外人洪石龍
      ，洪石龍再於91年6月19同日，單獨將系爭10912建號之應
      有部分10萬分之510，移轉於同一公寓大廈之區分所有權
      人即上訴人甲○○（專有部分：10658建號，當時由受託
      人吳炎村出面訂約），約定B86號停車位由甲○○使用，
      此亦有該10374號建號建物登記簿謄本（見原審卷一第206
      頁）、建築改良物買賣所有權移轉契約書（見原審卷一第
      211- 215頁）、及同段第10658號建物登記簿謄本在卷足
      按（見原審卷一第216- 219頁）；核與證人周建國到庭證
      稱：「（問：周孟正在90年12月28日將B110車位賣給上訴
      人丙○○，是否知情？）是，這是我處理的。（問：當時
      只賣車位？）是，因為丙○○自己本身是鄉城陽光鎮的住
      戶。（問：91年6月19日周孟正又把10734建號及B86車位
      再賣給洪石龍，是否知情？）是，也是我處理的。（問：
      洪買了幾個車位？）不記得他買了幾個車位，但是他有買
      B86這個車位。（問：洪石龍再把車位轉賣是否知情？）
      是，也是我辦的。洪石龍把六個車位賣給甲○○，只有賣
      車位，沒有賣房子，甲○○本來就是陽光鎮的住戶。有房
      子才能買停車位過戶。（問：車位的管理程序？）要經過
      代書，到地政事務所登記產權，辦完後再影印資料給管委
      會，變更停車位使用權。」（見本院卷第59-60頁）等語
      相符，此部分之事實堪可認定。
    6.按訴外人施惠雲於90年3月5日因取得系爭大廈之10374建
      號建物（專有部分），及共用部分10912建號應有部分10
      萬分之1006，並與鄉城公司成立分管契約，取得系爭B86
      、B110停車位之使用權，已如前述。則施惠雲買受停車位
      後，又因故不需停車位，乃透過受託人周孟正，於90年12
      月28日將系爭B110號停車位之使用權，及表彰該共用部分
      之所有權單獨移轉予上訴人丙○○，上訴人丙○○自取得
      B110號停車位之使用權限；次按，施惠雲在轉讓B110號停
      車位之使用權限予丙○○後，再於91年6月19日將同段第
      10374建號及公用部分10912建號應有部分轉讓予周孟正，
      再轉讓予洪石龍，洪石龍取得10374建號建物之所有權及
      B86停車位之使用權，嗣洪石龍買受停車位後，又因故不
      需停車位，乃於91年6月19日同日，將系爭B86號停車位之
      使用權，及表彰該共用部分之所有權單獨移轉予上訴人甲
      ○○（透過受託人吳炎村），上訴人甲○○亦取得B86號
      停車位之使用權限，揆諸前揭說明及最高法院判決見解，
      其二人自有權處分之人，合法受讓系爭B110、B86停車位
      之使用權，並無違背公寓大廈管理條例第4條第2項之規定
      ，其等占有系爭B110、B86停車位自為有權占有。
    7.查被上訴人於96年3月13日經由本院96年度執字第6054號
      強制執行程序拍定取得許雪香所有系爭不動產，惟按強制
      執行法上之拍賣應解釋為買賣之一種，即以債務人為出賣
      人，拍定人為買受人（執行法院即代債務人出賣之人），
      被上訴人與許雪香之間成立系爭不動產之買賣契約，應可
      認定。雖被上訴人之前前前手潘瀅喬、前前手鄉城公司對
      系爭B110、B86停車位有使用權，然前前手鄉城公司係將
      10702建號建物及B86、B110號停車位使用權分別單獨轉售
      予許雪香、施惠雲，許雪香與鄉城公司間並無成立系爭
      B110、B86停車位之分管契約；被上訴人再受讓10702號建
      物，自不得再主張對B86、B110號停車位有分管契約存在
      。
    8.再查，最高法院48年台上字第1065號判例認為：「共有人
      於與其他共有人訂立共有物分割或分管之特約後，縱將其
      應有部分讓與第三人，其分割或分管契約，對於受讓人仍
      繼續存在」，就維持法律秩序之安定性而言，固有其必要
      ，惟應有部分之受讓人若不知悉分管契約，亦無可得而知
      之情形，受讓人仍受讓與人所訂分管契約之拘束，有使善
      意第三人受不測損害之虞，與憲法保障人民財產權之意旨
      有違，首開判例在此範圍內，嗣後應不再援用，司法院大
      法官會議固然著有釋字第349號解釋可資參佐，然依上開
      解釋意旨可知，共有人與其他共有人訂立共有物分管特約
      後，將其應有部分讓與第三人，若受讓人知悉或可得而知
      ，並無受不測損害之虞時，最高法院48年台上字第1065號
      判例意旨就此部分，與憲法保障人民財產權意旨仍不相違
      背，即共有人原訂定之分管契約，對於受讓人仍繼續存在
      。茲查，被上訴人於拍定系爭不動產前，自法院拍賣公告
      及建物登記謄本均無系爭房屋附有停車位之記載或登記，
      此經本院依職權調閱上開強制執行卷宗核閱無誤，並為兩
      造所不爭，故被上訴人於出價應買系爭不動產時，應係明
      知或可得而知許雪香之系爭不動產並無附屬之停車位。從
      而，被上訴人於拍定取得系爭房地時，共同使用部分之共
      有人所成立系爭B86、B110停車位由上訴人甲○○、丙○
      ○管理使用之分管約定，對於被上訴人仍繼續存在，被上
      訴人應受其拘束。
    9.至於被上訴人所有坐落同段10912建號建物、權利範圍10
      萬分之404，理論上雖應包含兩個停車位之使用權乙節。
      惟按共有物之分管，乃共有人內部之事務，究應由何人管
      理使用共有物，應尊重共有人之決定，以符合共有人間最
      大之經濟利益，且基於契約自由原則，契約內容在不違反
      法令或公共利益之情形下，當事人有完全之決定權。準此
      ，共有人團體內部，自行決議令少數共有人就共有物特定
      部分之使用收益範圍，多於或少於依其應有部分比例應得
      之使用收益範圍，亦即共同為應有部分比例與使用權範圍
      不相等之決議，當然亦生拘束之效力。而關於大樓停車位
      使用權之分管契約部分，最高法院88年台上字第1541號民
      事判決謂：「……上訴人就前開房屋地下二層雖擁有所有
      權應有部分四十分之四，然所謂應有部分，係指各共有人
      對於共有物之全部得行使權利之比例，非指共有物之特定
      部分。而上訴人之所以得就該地下二層房屋使用特定範圍
      之停車位，乃係基於其與其他共有人間所訂立之分管協議
      書而來，……又各共有人就共有物特定部分之使用，僅須
      本於全體共有人間分管協議書即可，其使用面積占共有物
      面積之比例，非必與各共有人應有部分比例相等。……」
      即已明確指出只要共有人間之分管契約確有其事實，共有
      人使用共有物特定部分之範圍，得不受其應有部分比例之
      限制。換言之，分管契約之內容，是否按應有部分比例而
      分配其使用範圍，應尊重當事人契約自由原則。鄉城公司
      既選擇與施惠雲訂定B86、B110號停車位之分管契約，選
      擇與許雪香單獨訂定10702建號建物不含停車位之買賣契
      約，基於契約自由、私法自治，均應允許，並不受各共有
      人對10912建號應有部分比例之限制。況且，被上訴人自
      法院拍定取得系爭不動產時，該房屋對建號10912號建物
      之應有部分即已記載為10萬分之404，且拍賣公告並無停
      車位之註記，知之甚詳，故其出價應買時，顯然是以系爭
      不動產並無停車位之條件而評估其價值。準此以言，若僅
      以被上訴人購買之系爭不動產對共同使用建物之應有部分
      10 萬分之404，即不顧共有人間已就共同使用建物訂有分
      管約定，而認為被上訴人當然取得系爭B86、B110車位之
      使用權，此反而會造成被上訴人獲有意料之外之利益，殊
      與事理有違。
（五）綜上，兩造均為系爭10912建號建物之共有人，惟依據共
      有人間之分管契約，該B110號停車位之使用權人為上訴人
      丙○○，B86號停車位之使用權人為上訴人甲○○，從而
      被上訴人依據民法第767條規定、分管契約，請求上訴人
      甲○○應返還系爭B86停車位、上訴人丙○○應返還B110
      停車位為無理由。又上訴人丙○○、甲○○依據分管契約
      合法占有系爭B110、B86號停車位，被上訴人對該二停車
      位並無使用權，故被上訴人依據民法第184條、第179條規
      定請求上訴人應返還相當於租金之損害金及利益，亦無理
      由，不應准許。
六、綜上所述，訴外人鄉城公司在不違背公寓大廈管理條例第4
    條第2項之情形下，得分別單獨出售系爭不動產，及B110、
    B86號停車位。而鄉城公司出售系爭不動產予訴外人即被上
    訴人之前手許雪香時，不含任何停車位使用權，被上訴人自
    法院拍賣取得訴外人許雪香之建物所有權及附屬建物之應有
    部分時，當然亦不含停車位之使用權。從而，被上訴人依據
    分管契約及物上請求權之法律關係，請求上訴人返還系爭停
    車位，並依據民法第184條、第179條規定請求上訴人應返還
    相當於租金之損害金及利益，均無理由。原審就該部分，為
    上訴人敗訴之判決，並為假執行之宣告，自有未洽。上訴意
    旨就此部分請求廢棄改判，為有理由，自應由本院予以廢棄
    改判，如主文第2項所示。
七、本件判決之基礎已臻明確，兩造其餘之攻擊防禦方法及舉證
    ，經審酌後於判決結果無影響，無一一審究之必要，併此敘
    明。
八、據上論結，本件上訴為有理由，依民事訴訟法第436條之1第
    3項、第450條、第78條判決如主文。
中    華    民    國    99    年    9     月    23    日
                  民事第三庭    審判長法  官  杭起鶴
                                      法  官  伍逸康
                                      法  官  張麗娟
以上正本證明與原本無異
本件不得上訴。
中    華    民    國    99    年    9     月    23    日
                                      書記官  楊宗倫

司法院資訊處製作；財團法人民間司法改革基金會備份。
